最高法院刑事判決　　　　　　一○○年度台上字第四四七五號
上　訴　人　陳廣華
選任辯護人　張　靜律師
上列上訴人因偽證案件，不服台灣高等法院花蓮分院中華民國九
十七年九月九日第二審判決（九十六年度上訴字第二六０號，起
訴案號：台灣台東地方法院檢察署九十五年度偵字第一二七二號
），提起上訴，本院判決如下：
    主  文
原判決撤銷，發回台灣高等法院花蓮分院。
    理  由
本件原判決認定上訴人陳廣華有其事實欄所載之偽證犯行，因而
撤銷第一審之科刑判決，改判仍論處上訴人證人，於檢察官偵查
時，於案情有重要關係之事項，供前具結，而為虛偽之陳述罪刑
。固非無見。
惟查：（一）審理事實之法院，對於卷內被告有利及不利之證據
，應一律注意，詳為調查，綜合全案證據資料，本於經驗法則以
定其取捨，並將取捨證據及得心證之理由，於判決內詳加說明。
故證據雖已調查，而尚有其他部分並未調查，仍難遽為被告有利
或不利之認定。查原判決採取證人蔡傅百合於偵訊時所證：伊知
道上訴人他們跟林惠就很要好，林惠就不好當選，所以答應幫忙
，把蔡宛倫的證件交給楊英足，讓她去辦理遷戶籍等語（見九十
五年度選偵字第二十號第一０二頁），資為認定上訴人證稱辦理
蔡宛倫遷移戶籍的相關證件並非楊英足交付給伊，乃屬偽證之不
利認定（見原判決第五頁第十一行以下）。惟依上訴人於民國九
十五年四月二十八日偵訊內容，大略證稱：伊叫蔡傅百合將蔡宛
倫遷移戶籍資料放在天元佛宮，伊自己會去拿，沒有告知交給誰
，只說放在天元佛宮裡，伊是在楊英足辦公桌上找到那些文件，
未先問過楊英足，不是楊英足交給伊等語 (見九十四年度選偵字
第五三號卷(三)第一二四至一二九頁），如果屬實，上訴人所稱證
件非楊英足交付，應係指伊自行在天元佛宮內辦公桌拿取，非楊
英足親自或指示交付，雖蔡傅百合證稱有將蔡宛倫遷籍資料交予
楊英足，然無從依此認定事後上訴人取得證件是楊英足親自或指
示交付，故上開證言是否實在，攸關認定上訴人此部分證述有無
偽證犯行。乃原審未遑詳為調查，單憑蔡傅百合之說詞，遽認上
訴人前開所言係屬虛偽不實，尚嫌速斷，難謂適法。（二）起訴
之犯罪事實，具有實質上或裁判上之一罪關係，而法院就其中一
部分未予判決，即屬已受請求之事項未予判決之違法。本件檢察
官起訴上訴人涉犯偽證罪嫌，起訴事實記載：上訴人於九十五年
四月二十八日上午，在台灣台東地方法院檢察署檢察官偵辦該署
九五年度選偵字第二十號案件偵查中，具結後並在得拒絕證言而
未拒絕證言之情形下，竟仍虛偽證稱：辦理蔡宛倫遷移戶籍手續
之相關證件並非楊英足交給伊、伊及楊英足均未將上述林惠就等
人之選舉舞弊策略及實行計畫告知蔡傅百合、伊未將上述林惠就
等人之選舉舞弊策略及實行計畫告知張恭華，伊告訴蔡傅百合、
張恭華遷戶口是為優先至鹿鳴溫泉酒店工作等情，就上訴人所言
「伊及楊英足均未將上述林惠就等人之選舉舞弊策略及實行計畫
告知蔡傅百合」，亦認屬對於案情有重要關係事項之虛偽證詞，
為起訴事實之一部分，惟原判決就此起訴上訴人犯罪部分，未為
隻字之記載及說明，亦有已受請求之事項未予判決之違法。（三
）卷宗內之筆錄及其他文書可為證據者，審判長應向當事人、代
理人、辯護人或輔佐人宣讀或告以要旨，刑事訴訟法第一百六十
五條第一項定有明文。原判決以證人張恭華於第一審九十五年度
聲羈字第十四號訊問時之陳述、原審九十五年度選上訴字第三七
號、九十六年度上訴字第一一八號判決，為上訴人有偽證之部分
論據（見原判決第五頁倒數第一行以下及第七頁第六至十行），
但於審判期日並未提示上開聲押庭訊筆錄及判決書，亦未踐行前
述宣讀或告以要旨之程序，使上訴人有適當辯論之機會（見原審
卷第五六至五九頁之審判筆錄），所踐行之訴訟程序，顯非適法
。以上或為上訴意旨所指摘，或係本院得依職權調查之事項，應
認原判決有撤銷發回更審之原因。
據上論結，應依刑事訴訟法第三百九十七條、第四百零一條，判
決如主文。 
中    華    民    國  一○○  年    八    月   十一   日
                      最高法院刑事第八庭
                          審判長法官  石  木  欽  
                                法官  洪  佳  濱  
                                法官  段  景  榕  
                                法官  周  煙  平  
                                法官  施  俊  堯  
本件正本證明與原本無異
                                      書  記  官  
中    華    民    國  一○○  年    八    月   十八   日
                                                      Ｅ